【裁判字號】    97,重訴,104
【裁判日期】    980519
【裁判案由】    確認優先購買權等
【裁判全文】
臺灣嘉義地方法院民事判決             97年度重訴字第104號
原      告  甲○○
訴訟代理人  陳文彬律師
被      告  丙○○
                        之7
訴訟代理人  李國弘律師
被      告  乙○○
上列當事人間確認優先購買權等事件，本院於中華民國98年5月5
日言詞辯論終結，判決如下：
    主  文
原告之訴駁回。
訴訟費用由原告負擔。
    事 實 及 理 由
壹、程序方面：
    按訴狀送達後，原告不得將原訴變更或追加他訴；不變更訴
    訟標的，而補充或更正事實上或法律上之陳述者，非為訴之
    變更或追加，民事訴訟法第255條第1項本文、第256條定有
    明文。本件原告於民國97年10月16日起訴請求確認優先購買
    權，其訴之聲明第一項為「確認原告與被告乙○○間就坐落
    嘉義市○○段○○段0000-0000地號土地（下稱系爭土地）有
    租賃權及優先購買權存在。」，嗣於98年5月5日言詞辯論期
    日更正該項聲明為「確認原告與被告乙○○間就坐落嘉義市
    ○○段3小段0000-0000地號，如嘉義市地政事務所複丈日期
    98年2月13日之複丈成果圖、編號甲、乙部分所示之土地有
    租賃權及優先購買權存在。」，核原告所為前開聲明之更正
    ，並未變更訴訟標的，與上述規定並無不合，應予准許，合
    先敘明。
貳、實體方面：
一、原告部分：
  (一)聲明：
  1.確認原告與被告乙○○間就坐落嘉義市○○段○○段0000-00
    00地號，如嘉義市地政事務所複丈日期98年2月13日之複丈
    成果圖、編號甲、乙部分所示之土地有租賃權及優先購買權
    存在。
  2.被告丙○○就坐落嘉義市○○段○○段0000-0000地號土地於
    97年10月6日以拍賣為原因而為之所有權移轉登記應予塗銷
    。
  3.訴訟費用由被告負擔。
  (二)陳述：
    緣被告乙○○於96年5月2日與原告締結買賣契約（下稱系爭
    買賣契約），約定被告乙○○將其所有、門牌號碼為嘉義市
    ○○路830號、建號為971之建物（即如98年2月13日複丈成
    果圖所示甲部分，下稱甲部分）出賣予原告，原告已於同年
    9月5日取得建物所有權狀。查系爭土地及其上甲部分建物均
    屬被告乙○○所有，而其僅將甲部分建物之所有權讓與原告
    ，依民法第425條之1第1項與土地法第104條第1項之規定，
    原告就系爭土地自有租賃關係，並得行使物權效力之優先購
    買權。詎鈞院96年度執字第8532號執行事件迄今仍未依辦理
    強制執行事件應行注意事項第44點第1項規定通知優先承買
    權人即原告，而逕於97年9月4日將系爭土地拍定予被告丙○
    ○，並於同年10月6日完成所有權移轉登記，參諸上開規定
    ，原告自得請求確認其對系爭土地有優先權存在，並請求被
    告乙○○依與被告丙○○所訂之同一買賣條件，由原告優先
    購買。為此依民法第425條之1、土地法第104條第1項之法律
    關係，起訴請求如聲明所示。
  (三)對被告答辯所為之陳述：
  1.系爭土地固經鈞院辦理查封登記在案，然查封效力不及於甲
    部分建物，原告取得甲部分建物所有權，乃因被告乙○○個
    人債務之故，於96年5月2日出售甲部分建物予原告，並將坐
    落於系爭土地上之門牌號碼嘉義市○○路828號之建物與甲
    部分建物申請分開設籍，而於96年9月5日完成甲部分建物之
    所有權移轉登記。又被告乙○○原均為系爭土地及如複丈成
    果圖所示甲、乙部分建物（即未辦保存登記建物編號974棟
    次）之所有權人，其將甲部分所有權讓與原告，效力包括未
    保存登記之乙部分。則依民法第425條之1規定，原告與讓與
    人即被告乙○○間就系爭土地於甲、乙部分建物得使用之期
    限內即有租賃關係。依最高法院89年度台上字第284號判決
    、臺灣高等法院97年度上易字第297號判決所示，土地法第1
    04條第1項規定並不排除未保存登記建物之適用，是原告本
    於甲、乙部分土地承租人之資格，對該等部分行使優先購買
    權，自屬有據。
  2.又乙部分建物係原告向被告乙○○所購買，並非原告所建，
    且此部分經鑑價為新臺幣（下同）130,000元，而原告與被
    告乙○○間買賣契約約定之標的物，除此部分外，尚包括甲
    部分，故總價為380,000元亦無不合理之處。再者，縱被告
    丙○○主張原告與被告乙○○間之買賣契約不存在，退一步
    言，被告乙○○確有移轉甲、乙部分建物予原告之意思，原
    告亦有受讓之意思表示，則兩者間縱無買賣契約存在，亦有
    贈與契約之關係，原告對於系爭土地即有優先購買權。
  3.末查，乙部分建物具有獨立之出入口、門戶可通往交通巷道
    ，並有獨立之衛浴、房間及廚房，並非附屬建物，鈞院執行
    處於96年度執字第8532號執行事件所為之認定不生實體確定
    力，且該部分確由原告買受無訛，被告間拍定之買賣契約有
    違土地法第104條第1項之規定，不生效力。。
  (四)證據：提出建物所有權狀影本1份、96年7月25日嘉義市地政
    事務所建物測量成果圖影本1份、臺灣臺北地方法院92年度
    重訴字第650號判決、系爭土地登記謄本1份、嘉義市稅捐稽
    徵處96年度契稅繳款書1份、嘉義市稅捐稽徵處房屋稅籍證
    明書影本1份、買賣契約書1份、郵政匯票3紙。
二、被告丙○○部分：
  (一)聲明：
  1.原告之訴駁回。
  2.訴訟費用由原告負擔。
  (二)陳述：
  1.甲部分建物登記謄本載明該建物係於96年9月5日始辦理第一
    次保存登記為原告所有，顯非原告所稱受讓自被告乙○○。
    又系爭土地早於95年8月2日經鈞院95年度執全新字第1141號
    函辦理查封登記在案（債務人為乙○○），原告如何能於其
    後之96年5月2日向被告乙○○購買該建物，並辦理所有權移
    轉登記。又系爭土地面積共154平方公尺，而甲部分建物僅
    占用37. 69平方公尺，則基地未經占用部分原告顯無租賃關
    係可言，自亦無優先購買權存在。末查，主張優先購買權者
    ，必以聲明「依同樣條件」購買為要件，原告雖主張其有優
    先購買權，惟未表示其欲「依同樣條件」購買，自不得享有
    優先購買權。
  2.被告乙○○於鈞院96年度執字第8532號執行事件中屢次主張
    本件甲、乙部分建物，乃其子即原告所建，有鈞院上開執行
    卷96年7月9日執行筆錄第5、6項、96年9月26日調查筆錄第2
    項、96年11月5日執行筆錄第2項、96年11月27日執行筆錄第
    6項可稽。則就該等增建之建物，原告豈可能向被告乙○○
    價購，可見其等96年5月2日買賣契約及其付款均係通謀而為
    之虛偽法律行為。再者，上開執行程序有不動產估價報告書
    鑑定乙部分價值僅130,000元，與原告及被告乙○○間約定
    之380,000元買賣價金相差達3倍，與常情不符。
  3.又其等間買賣契約載明房屋面積124.5平方公尺，與98年2月
    13日複丈成果圖所測得之乙部分建物面積32.80平方公尺相
    去甚遠，原告所舉買賣契約不能證明買賣標的包含乙部分建
    物。而乙部分建物乃鈞院上開執行事件之查封拍賣標的之附
    屬建物，為該執行事件抵押權效力所及，亦有鈞院上開執行
    事件96年10月6日、97年1月10日函，及96年11月27日執行筆
    錄第5項可稽。則拍賣標的既經被告丙○○拍定，於97年9月
    17日發給權利移轉證書，又已辦畢所有權移轉登記，被告丙
    ○○即取得包括乙部分建物之所有權。縱原告與被告乙○○
    間就乙部分建物為買賣，惟未經依法登記，依民法第758條
    規定，不生所有權移轉之效力，殊難據以主張民法第425條
    之1之租賃關係，而依土地法第104條規定主張優先購買權。
  (四)證據：提出系爭建物測量成果圖影本及嘉義市政府稅務局
    97年9月19日嘉市稅房字第0970072497號函等影本各1份。
三、被告乙○○部分：
    伊沒意見，同意原告之主張。而伊與原告於96年5月2日所簽
    之買賣契約如不成立，亦可贈與，但其等間確係買賣，此有
    匯票為證，買賣範圍亦同複丈成果圖所示甲、乙部分建物，
    又乙部分應為獨立之建物，執行法院認定顯屬有誤。
四、本院依職權調閱本院95年度執全字第1141號保全程序及96年
    度執字第8532號民事執行等案卷宗。
五、兩造不爭執事項：
  (一)系爭土地上甲、乙部分之建物現狀均如嘉義市地政事務所98
    年2月13日複丈成果圖所示。
  (二)原告與被告乙○○於96年5月2日就甲部分建物（即門牌號碼
    嘉義市○○路830號）簽立系爭買賣契約；甲部分建物嗣於
    96年9月5日始完成所有權人為原告之登記。上開不爭執事項
    ，業據本院履勘現場查明屬實，製有勘驗筆錄可稽，並囑託
    嘉義市地政事務所測量，製有98年2月13日複丈成果圖可稽
    ，此外復有現場照片、系爭買賣契約及甲部分建物所有權狀
    附卷足按，堪信為真正。
六、本件之爭點：
    原告對系爭土地之甲、乙建物占地部分是否有租賃權及優先
    購買權存在？即系爭土地以拍賣為原因而為之所有權移轉登
    記是否應予塗銷？茲分述如下；
  (一)按確認之訴非原告有即受確認判決之法律上利益者，不得提
    起；所謂即受確認判決之法律上利益，係指法律關係之存否
    不明確，原告主觀上認其在法律上之地位有不安之狀態存在
    ，且此種不安之狀態，能以確認判決將之除去者而言，若縱
    經法院判決確認，亦不能除去其不安之狀態者，即難認有受
    確認判決之法律上利益（最高法院52年台上字第1240號判例
    意旨參照）。本件原告起訴主張其對系爭土地甲、乙建物占
    地部分有租賃關係及優先購買權，惟為被告丙○○所否認，
    則原告就此是否有其所主張之權利存在即屬不明，且原告主
    觀上認其在法律上之地位有不安之狀態存在，而此種不安之
    狀態得以確認判決將之除去，故本件原告有即受確認判決之
    法律上利益，其提起本件請求，核無不合，先予敘明。
  (二)次按土地及其土地上之房屋同屬一人所有，而僅將土地或僅
    將房屋所有權讓與他人，或將土地及房屋同時或先後讓與相
    異之人時，土地受讓人或房屋受讓人與讓與人間或房屋受讓
    人與土地受讓人間，推定在房屋得使用期限內，有租賃關係
    ；又施查封後，債務人就查封物所為移轉、設定負擔或其他
    有礙執行效果之行為，對於債權人不生效力。民法第425條
    之1第1項、強制執行法第51條第2項分有明文；而所謂「債
    權人」，解釋上應兼指聲請強制執行之債權人及拍定人而言
    （最高法院94年度台上字第1924號裁判意旨參照）。查，本
    件系爭土地業於95年8月2日經本院95年度執全新字第1141號
    函辦理查封登記，執行債務人為被告乙○○，而系爭買賣契
    約則係於查封後之96年5月2日所簽訂，甲部分建物嗣於96年
    9月5日始完成所有權人為原告之登記等事實，除有系爭買賣
    契約書附卷足證外，復經本院依職權調閱本院95年度執全字
    第1141號保全程序及96年度執字第8532號民事執行等案卷宗
    核閱無誤並影印存卷，且為兩造所不爭執，堪認為真正。則
    依前述說明，縱認本件原告主張不論原因關係為買賣或贈與
    ，被告乙○○確有將其所有之甲、乙部分建物讓與伊之事實
    ，然此亦為上開債務執行案件之債務人即被告乙○○於系爭
    土地查封登記後所為，則被告乙○○所為讓與甲、乙部分建
    物之行為，使原告對系爭土地就該等部分取得上開民法第42
    5條之1之租賃權及土地法第104條第1項之優先承買權，顯屬
    為系爭土地設定負擔及有礙執行效果之行為，對於本件執行
    事件之拍定人即被告丙○○亦不生效力，則原告自不得據此
    法律關係主張對系爭土地存有租賃權及優先購買權，而執以
    請求被告丙○○就系爭土地於97年10月6日以拍賣為原因而
    為之所有權移轉登記予以塗銷。從而，應認被告丙○○主張
    系爭買賣契約及甲部分建物所有權登記均係於系爭土地查封
    後所為，及原告就系爭土地並無租賃權及優先購買權等語，
    洵為可採。
  (三)綜上所述，原告本於民法第425條之1、土地法第104條第1項
    之法律關係，請求確認與被告乙○○間就坐落嘉義市○○段
    ○○段0000-0000地號，如嘉義市地政事務所複丈日期98年2
    月13日之複丈成果圖、編號甲、乙部分所示之土地有租賃權
    及優先購買權存在；及被告丙○○就坐落嘉義市○○段○○
    段0000-0000地號土地於97年10月6日以拍賣為原因而為之所
    有權移轉登記應予塗銷，為無理由，應予駁回。
七、本件事證已臻明確，兩造其餘攻擊或防禦方法核與判決結果
    無影響，爰不逐一論述，附此敘明。
八、據上論結，原告之訴為無理由，依民事訴訟法第78條，判決
    如主文。
中    華    民    國    98    年    5    月    19     日
                      民一庭法  官  游悅晨
以上正本係照原本作成
如對本判決上訴須於判決送達後20日內向本院提出上訴狀
中    華    民    國    98    年    5    月    19     日
                            書記官  張富


司法院資訊處製作；財團法人民間司法改革基金會備份。
